台灣屏東地方法院刑事判決　　　　　　　　　　　　　　九十年度訴字第九二二號
　　公　訴　人　臺灣屏東地方法院檢察署檢察官
　　被　　　告　甲○○
右列被告因偽造文書等案件，經檢察官提起公訴（九十年度偵字第六００七號），本
院判決如左：
    主  文
甲○○連續行使偽造私文書，足以生損害於他人，處有期徒刑陸月，如易科罰金，以
參佰元折算壹日。
    事  實
一、甲○○於民國八十八年間，參加丙○○為會首之民間互助會，該互助會含會首共
    三十一人，每會新台幣（下同）一萬元，採內標制（即各會員首會均繳一萬元予
    會首，此後每會由各會員競標，以標金最高者得標，活會會員繳納以一萬元扣除
    標金之會款，死會會員則每期固定繳納一萬元），會期自八十八年十一月十日起
    至九十一年五月十日止，約定每月十日在屏東縣高樹鄉○○村○○路一零九號丙○○住處開標一次。甲○○竟基於意圖為自己不法所有之概括犯意，以自己名義
    參加一會後，利用會員間互不熟識之機會，在會員名單上虛列楊宗敏、吳素貞之
    名義參加互助會，復於八十九年九月十日、十二月十日，在上址利用不知情之丙○○配偶乙○○，在標單紙上依次偽造吳素貞、楊宗敏之名義及標金，依標會習
    慣足以認定其記載為參與競標之表示，並提出行使於出席之活會會員，分別以三
    千元、三千二百元之標金得標，足生損害於吳素貞、楊宗敏及各該活會會員，並
    致使各該活會會員均不知有詐，同時陷於錯誤，而依次交付會款十三萬三千元、
    十一萬五千六百元，甲○○共計詐得二十四萬八千六百元。嗣於九十年四月間，
    甲○○因經濟狀況不佳，無力繼續繳付會款，經丙○○催討無著後，始知上情。
二、案經丙○○訴請臺灣屏東地方法院檢察署檢察官偵查起訴。
    理  由
一、訊據被告甲○○對於右揭事實坦承不諱，核與告訴人之指訴相符，並經證人乙○○、吳素貞、楊宗敏證述屬實，復有互助會會單一紙附卷可稽，足徵其自白與事
    實相符，堪予採信。本件事證明確，被告犯行堪以認定。
二、(一)按冒用他人名義在標單上書寫姓名及所出利息之行為，依民間互助會之習慣，
      除表示標會之會員外，另表示該名義人願出所書之利息金額標取會款，並非單
      純之只為投標會員之識別，故於標單上冒簽他人姓名，乃表示投標名義人簽名
      之意思，應認係偽造他人之署押；從而，如被告在標單上偽造他人名義之署押
      及標息，自應成立刑法第二百二十條第一項、第二百十條以文書論之偽造準私
      文書罪。最高法院八十九年度台上字第三五七九號判決採同一見解。
    (二)核被告甲○○冒用楊宗敏、吳素貞之名義參加互助會之開標，並利用不知情之
      乙○○偽造吳素貞、楊宗敏署押之準私文書（標單），得標後向活會會員詐取
      會款金錢等行為，係犯刑法第二百十六條、第二百二十條第一項、第二百十條
      之行使準私文書罪及刑法第三百三十九條第一項之詐欺取財罪。其利用不知情
      之乙○○偽造標單，係間接正犯。而被告偽造署押行為為偽造準私文書（標單
      ）之部分行為，不另論罪；偽造準私文書之低度行為為行使偽造準私文書之高
      度行為所吸收，亦不另論罪。其上開冒標行為同時詐欺多數活會會員交付會款
      ，為同種想像競合犯，依刑法第五十五條之規定，從一詐欺取財罪處斷。被告
      前揭多次偽造準私文書及詐欺犯行，均時間緊接，方法相同，觸犯構成要件相
      同之罪名，顯係各基於概括之犯意反覆為之，為連續犯，應依刑法第五十六條
  之規定，各以一罪論，並均加重其刑。所犯上開二罪間，有方法結果之牽連關
      係，應從一重之連續行使偽造準私文書罪處斷。
    (三)被告連續二次冒標行為（如附表所示），所詐得金額合計為二十四萬八千六百
      元，公訴意旨誤為四十八萬五千六百元，尚有未恰。又公訴意旨認被告於開始
      參加該互助會時，即有詐欺犯意，惟此業經被告堅詞否認，核與會首丙○○所
      述：被告係於九十年四月以後，才付不出錢來等語相符，是尚難認被告於八十
      九年三月十日得標部分有何詐欺行為，公訴人認被告有此部分行為，亦有未恰
      ，併此敘明。
    (四)爰審酌被告犯罪之動機、目的、手段、生活狀況、所生損害、犯後尚未與告訴
      人和解，惟於本院審理時坦承犯行、態度良好等一切情狀，量處如主文所示之
      刑，並諭知易科罰金之折算標準。
    (五)又被告行為後，刑法第四十一條第一項已於九十年一月四日修正為：「犯最重
      本刑五年以下有期徒刑以下刑之罪，而受六個月以下有期徒刑或拘役之宣告，
      因身體、教育、職業、家庭之關係或其他正當事由，執行顯有困難者，得以一
      元以上三元以下折算一日。但確因不執行所宣告之刑，難收矯正之效，或難以
      維持法秩序者，不在此限」，並經總統於九十年一月十日公布，而於同年一月
      十二日生效，惟易科罰金係關於執行之事項，與罪刑之輕重問題無涉，自應適
      用新法即即修正後之刑法第四十一條第一項之規定（參照最高法院二十四年度
      總會決議(二)、二十九年上字第五二五號判例）。
    (六)至被告利用不知情之乙○○所偽造上載吳素貞、楊宗敏署押之標單，已於開標
      後丟棄而滅失，業據告訴人丙○○供明在卷，爰不就上開偽造標單宣告沒收，
      併此敘明。
據上論斷，應依刑事訴訟法第二百九十九條第一項前段，刑法第二條第一項前段、第
五十六條、第二百十六條、第二百二十條第一項、第二百十條、第三百三十九條第一
項、第五十五條、第四十一條第一項前段，罰金罰鍰提高標準條例第一條前段、第二
條，判決如主文。
本案經檢察官廖俊豪到庭執行職務。
中      華      民      國    九十一    年      三      月    二十九    日
                                    台灣屏東地方法院刑事第一庭
                                        審判長法  官  潘正屏
                                              法  官  林世民
          法  官  楊中琪
右正本證明與原本無異。
如不服本判決應於收受本判決送達後十日內向本院提出上訴書狀，其未敘述上訴理由
者，並得於提起上訴後十日內向本院補提理由書狀（均須按他造當事人之人數附繕本
 ）「切勿逕送上級法院」
                                              書記官   謝博興
中    華    民    國     九十一      年      四      月       一      日
附錄論罪法條：刑法第二百二十條、第二百十條、第二百十六條
刑法第二百十條
 (偽造變造私文書罪)
偽造、變造私文書，足以生損害於公眾或他人者，處五年以下有期徒刑。
刑法第二百二十條
在紙上或物品上之文字、符號、圖畫、照像，依習慣或特約，足以為表示
其用意之證明者，關於本章及本章以外各罪，以文書論。
錄音、錄影或電磁紀錄，藉機器或電腦之處理所顯示之聲音、影像或符號
，足以為表示其用意之證明者，亦同。
稱電磁紀錄，指以電子、磁性或其他無法以人之知覺直接認識之方式所製
成之紀錄，而供電腦處理之用者。
刑法第二百十六條
 (行使偽造變造或登載不實之文書罪)
行使第二百十條至第二百十五條之文書者，依偽造、變造文書或登載不實
事項或使登載不實事項之規定處斷。
附表：
編號    冒標日期  被冒標人   冒標金額    計算式[（活會會員應繳之金額）乘以
                                                （總會數減死會會員人數再減
                                                  被冒標人數）]
 一     89.9.10    吳素貞     3000元     （00000－0000）x（31－10－2)
       （第十一會）                                   =000000
 0     00.12.10   楊宗敏     3200元     （00000－0000）x（31－13－1）
       （第十四會）                                   =115600
                                          合計：248600
